臺灣彰化地方法院刑事判決　　　　　　　96年度易字第1608號
公　訴　人　臺灣彰化地方法院檢察署檢察官
被　　　告　甲○○
上列被告因重利案件，經檢察官提起公訴（96年度偵字第5952號
、第6077號），本院判決如下：
    主    文
甲○○連續乘他人急迫貸以金錢，而取得與原本顯不相當之重利
，累犯，處有期徒刑伍月，如易科罰金，以新臺幣玖佰元 (即銀
元參佰元)折算壹日，減為有期徒刑貳月又拾伍日，如易科罰金
，以新臺幣玖佰元 (即銀元參佰元)折算壹日。又乘他人急迫貸
以金錢，而取得與原本顯不相當之重利，處有期徒刑參月，如易
科罰金，以新臺幣壹仟元折算壹日。應執行有期徒刑伍月，如易
科罰金，以新臺幣玖佰元 (即銀元參佰元)折算壹日。
    犯罪事實
一、甲○○曾因違反臺灣地區與大陸地區人民關係條例案件，於
    民國 (下同)89 年5月18日，經本院判處有期徒刑2月確定，
    於89年6月29日執行完畢，猶不知悔改，基於收取重利之概
    括犯意，在彰化縣和美鎮○○路70巷10號，從事貸款事務，
    並於如附表編號編號1、2所示之時、地，乘如附表編號1、2
    所示之借款人急需款項使用之狀態，連續先後2次，貸與如
    附表編號1、2所示借款人款項，約定如附表編號1、2所示與
    原本顯不相當之重利利息 (其中第一期利息係由甲○○以預
    扣第一期利息方式取得，故借款人實際取得之借款本金，係
    約定之借款本金額扣除第一期利息額後之餘額)，之後，再
    由甲○○按期向借款人收取利息，取得與原本顯不相當之重
    利。其後，甲○○又另行起意，於如附表編號3所示之時、
    地，乘如附表編號3所示之借款人急需款項使用之狀態，以
    上述方式，收取與原本顯不相當之重利。嗣於96年6月13日9
    時50分許，在上址，為警查獲，並扣得如附表編號1所示借
    款人交付供擔保之本票1張及編號3所示借款人交付供擔保之
    支票9張。
二、案經彰化縣警察局移送臺灣彰化地方法院檢察署檢察官偵查
    起訴。
    理    由
一、本案下列引用之供述及非供述證據，經本院依法踐行調查證
    據程序，公訴人及被告甲○○均不爭執各該證據之證據能力
    ，且亦查無依法應排除其證據能力之情形，是後述所引用證
    據之證據能力皆無疑義，合先敘明。
二、前揭犯行，業據被告於警詢中、檢察官訊問時、本院審理時
    坦承不諱，核與如附表所示之借款人於警詢時指訴情節相符
    ，並有如犯罪事實欄所示之物扣案可證，堪信屬實。前揭犯
    行，事證明確，洵堪認定。
三、新舊法比較
(一)、被告就附表編號1、2部分行為後，刑法第33條第5款業於94
    年2月2日修正公布，並自95年7月1日起施行；修正後刑法第
    33條第5款規定「罰金：新臺幣一千元以上，以百元計算之
    。」，與修正前刑法第33條第5款規定「罰金：一元以上。
    」不同。比較新舊法結果，以舊法較有利於行為人，新法並
    無對被告較為有利之情形，故依刑法第2條第1項前段規定，
    本案關於此部分法定刑罰金部分，自應適用行為時之法律即
    修正前刑法第33條第5款規定，決定其罰金部分之法定刑。
(二)、被告就附表編號1、2行為後，刑法第56條之規定，業已刪除
    連續犯之規定，此雖非犯罪構成要件之變更，但顯已影響行
    為人刑罰之法律效果，自屬法律有變更，依修正後刑法第2
    條第1項規定，綜合比較新、舊法結果，仍應適用較有利於
    被告之行為時法律即修正前刑法論以連續犯。
(三)、被告所犯前揭附表編號1、2部分係在新法施行前。查刑法第
    47條第1項修正為受徒刑之執行完畢，或一部之執行而赦免
    後，5年以內「故意」再犯有期徒刑以上之罪者，為累犯，
    然修正前刑法第47條之規定，過失犯亦可構成累犯，其成立
    累犯之範圍較修正後之規定為寬，而此項變動影響行為人之
    刑罰法律效果，係屬新修正刑法第2條第1項之「法律變更」
    ，本件經比較新舊刑法第47條之規定後，自應依新修正刑法
    第2條第1項但書之規定，從有利於被告之新法，即應適用修
    正後刑法第47條第1項規定，就此部分，對被告論以累犯。
(四)、被告就附表編號1、2犯罪時之刑法第41條第1項前段規定：
    「犯最重本刑為五年以下有期徒刑以下之刑之罪，而受六個
    月以下有期徒刑或拘役之宣告，因身體、教育、職業、家庭
    之關係或其他正當事由，執行顯有困難者，得以一元以上三
    元以下折算一日，易科罰金」，被告行為時之易科罰金折算
    標準，修正前罰金罰鍰提高標準條例第2條前段（現已刪除
    ）規定，就其原定數額提高為一百倍折算一日，則本件被告
    行為時之易科罰金折算標準，如以銀元三百元折算一日，經
    折算為新臺幣後，應以新臺幣九百元折算為一日。惟95年7
    月1日修正公布施行之刑法第41條第1項前段則規定：「犯最
    重本刑為五年以下有期徒刑以下之刑之罪，而受六個月以下
    有期徒刑或拘役之宣告者，得以新臺幣一千元、二千元或三
    千元折算一日，易科罰金。」比較修正前後之易科罰金折算
    標準，以95年7月1日修正公布施行前之規定，較有利於被告
    ，則應依刑法第2條第1項前段，適用修正前刑法第41條第1
    項前段規定，定其折算標準。又被告就附表編號1、2部分與
    編號3部分所處之刑部分應定其應執行之刑，揆諸上開說明
    ，因被告所犯裁判確定前之二罪中有一罪乃在新法施行前，
    自亦應為新舊法之比較，茲經比較修正前、後之易科罰金折
    算標準後，則顯以修正前之規定較有利於受刑人，而應以銀
    元三百元定其應執行刑之折算標準。
(五)、被告所犯前揭附表編號1、2部分係在新法施行前，而刑法第
    51條業於94年2月2日修正公布，並於95年7月1日施行，修正
    前刑法第51條規定：「數罪併罰，分別宣告其罪之刑，依左
    列各款定其應執行者：」其中第五款規定：「宣告多數有期
    徒刑者，於各刑中之最長期以上，各刑合併之刑期以下，定
    其刑期。但不得逾二十年。」修正後刑法第51條第5款規定
    ：「宣告多數有期徒刑者，於各刑中之最長期以上，各刑合
    併之刑期以下，定其刑期。但不得逾三十年」，經比較結果
    ，修正後刑法並非較有利於行為人，依刑法第2條第1項前段
    之規定，當應依修正前之刑法第51條，定其應執行之刑。
四、核被告所為，係犯刑法第344條之重利罪。被告就如附表編
    號1、2所示多次重利犯行，時間緊接，觸犯構成要件相同之
    罪名，顯係基於概括之犯意為之，為連續犯，爰依修正前刑
    法第56條之規定以一罪論，並依法加重其刑。被告曾受如犯
    罪事實欄所示之確定判決及有期徒刑之執行完畢，有臺灣高
    等法院被告前案紀錄表附卷可憑，其於有期徒刑執行完畢後
    之5年內，再犯如附表編號1、2所示有期徒刑以上之罪，為
    累犯，應就如附表編號1、2所示之罪，依法加重其刑。被告
    就如附表編號3所示之犯行，與已論為連續犯之上開重利犯
    行，彼此間犯意個別，應予分論併罰。爰審酌被告正值青壯
    之年，竟不循正途得利，反利用他人急迫之際而牟取厚利，
    影壞社會正常交易秩序，暨被告之智識程度、生活狀況、犯
    後態度等一切情狀，分別量處如主文所示之之刑，並諭知易
    科罰金之折算標準。又被告就附表編號1、2犯罪之時間均係
    96年4月24日以前，爰依中華民國96年罪犯減刑條例第2條第
    1項第3款減其宣告刑二分之一，並諭知易科罰金之折算標準
    ，復與未減刑之如附表3所示之罪，定其應執行之刑及諭知
    易科罰金之折算標準。
五、據上論斷，依刑事訴訟法第299條第1項，刑法第2條第1項前
    段、第344條、第47條第1項、第41條第1項前段，修正前刑
    法第56條、修正前刑法修正前刑法第41條第1項前段、修正
    前刑法第51條第5款，刑法施行法第1條之1，罰金罰鍰提高
    標準條例第1條前段，修正前罰金罰鍰提高標準條例第2條，
    現行法規所定貨幣單位折算新臺幣條例第2條，中華民國96
    年罪犯減刑條例第2條第1項第3款、第7條、第9條，判決如
    主文。
中　　華　　民　　國　　96　　年　　12　　月　　6 　　日
                  刑事第七庭      法  官  羅永安
以上正本證明與原本無異。
如不服本判決，應於判決送達後10日內，向本院提出上訴書狀，
上訴書狀應「敘述具體上訴理由」，並按他造當事人之人數附繕
本。「切勿逕送上級法院」。
告訴人或被害人對於判決如有不服具備理由請求檢察官上訴者，
其上訴期間之計算係以檢察官收受判決正本之日期為準。
中　　華　　民　　國　　96　　年　　12　　月　　6 　　日
                                  書記官  魏嘉信
附錄本案論罪科刑法條全文：
中華民國刑法第344條
（重利罪）
乘他人急迫、輕率或無經驗貸以金錢或其他物品，而取得與原本
顯不相當之重利者，處1年以下有期徒刑、拘役或科或併科1千元
以下罰金。
附表：
┌──┬────┬─────┬─────────────┐
│編號│借款人  │時間      │借款金額、計息方式及已取得│
│    │        │          │之利息                    │
├──┼────┼─────┼─────────────┤
│1   │丁○○  │93年3月1日│借20萬元，預扣第一個月利息│
│    │        │          │2萬元                     │
├──┼────┼─────┼─────────────┤
│2   │乙○○  │93年7月間 │借3萬元，每10天利息6000元 │
│    │        │          │，借款時即預扣第一期利息，│
│    │        │          │共繳付7萬元利息           │
├──┼────┼─────┼─────────────┤
│3   │丙○○  │於96年6月 │借10萬元，每個月利息1萬元 │
│    │        │11日      │，借款時已預扣第1期利息   │
└──┴────┴─────┴─────────────┘
